【裁判字號】    89,訴,446
【裁判日期】    890905
【裁判案由】    確認本票債權不存在
【裁判全文】
臺灣新竹地方法院民事判決  八十九年度訴字第四四六號
    原      告  聯邦商業銀行股份有限公司
    法定代理人  戊○○
    訴訟代理人  乙○○
                丁○○
                林永欽
    被      告  甲○○
    被      告  丙○○
右當事人間確認本票債權不存在事件，本院判決如左：
    主    文
原告之訴駁回。
訴訟費用由原告負擔。
    事    實
甲、原告方面：
一、聲明：
（一）確認本院八十八年度票字第一七四０號裁定，命被告丙○○給付被告甲○○新
      台幣（下同）三百萬元，及自八十八年九月十五日起至清償日止，按年息百分
      之六計算之利息之本票債權不存在。
（二）訴訟費用由被告負擔。
二、陳述：
（一）緣被告丙○○於民國八十六年十月一日向原告申貸三百四十萬元，並擔任訴外
      人陳麗華於同年十月三十日向原告貸款三百十萬元之連帶保證人，嗣被告丙○
      ○與訴外人陳麗華均自八十七年九月三十日起即未依約繳息，原告遂於八十八
      年九月四日將被告丙○○所有、坐落新竹市○○路一０四號三樓之房屋及基地
      （簡稱系爭房地）聲請本院予以查封在案，詎被告甲○○係被告丙○○之前夫
      ，竟偽造由被告丙○○所簽發之面額三百萬元、發票日為八十七年一月十七日
      、未載到期日之本票一紙（簡稱系爭本票），向本院聲請核發本票裁定，經本
      院以八十八年度票字第一七四０號民事裁定予以准許確定後，進而持該本票裁
      定為執行名義向本院執行處聲明參與分配，意圖製造假債權以謀取不當之利益
      ，致使原告對被告丙○○之借款債權有不足清償之虞，原告爰有提起本件確認
      之訴之必要，以確認被告間就系爭本票之本票債權不存在。
（二）按本票本身是否真實，即是否為發票人所作成，應由執票人負證明之責，是本
      件系爭本票之真偽，首應由執票人即被告甲○○負舉證之責任。又按確認法律
      關係不存在之訴，如被告主張其法律關係存在時，應由被告負舉證之責任，本
      件被告等業已離婚多年，且被告丙○○之經濟狀況早已欠佳，核諸常理，其應
      無大額金錢往來之狀況，是被告等自應就此一票據債權是否存在，負舉證之責
      任。
三、對被告抗辯之陳述：
    被告甲○○雖辯稱其係於先前與被告丙○○未離婚前，出資購買系爭房地而信託
    登記在丙○○名下，嗣雙方於六十八年間離婚，曾約定丙○○應將房地更名登記
    回復至甲○○名義，其後因故遲未辦理，迨至八十六年間雖欲辦理更名登記，惟
    因權狀上所載所有權人名義，丙○○仍冠有「李」姓，與其身字證未冠有李姓不
    符，致無法辦理，雙方乃再約定由丙○○將戶籍遷至該房屋戶籍之方式，迨二年
    期滿後，再由丙○○無條件辦理過戶登記至甲○○名下，而在未能過戶前，乃由
    丙○○於其遷入戶籍之同日簽發系爭本票交予甲○○，以擔保其對甲○○所負之
    移轉登記債務云云。惟查，倘系爭房地確屬被告甲○○出資購買而信託登記在丙
    ○○名下，然其等於六十八年間即已離婚，何以遲至八十八年七月份以前，均未
    辦理過戶登記，迨至原告因丙○○積欠借款，而於八十八年七月向本院聲請執行
    該房地時，被告甲○○始出面主張對丙○○享有本票債權，實與常情有違。
四、證據：提出被告甲○○所書具之聲請狀影本一份、本院八十八年度票字第一七四
    ０號民事裁定影本及確定證明書影本各一份。
乙、被告方面：
壹、被告丙○○未於言詞辯論期日到場，亦未提出準備書狀作何聲明或陳述。
貳、被告甲○○部分：
一、聲明：
（一）原告之訴駁回。
（二）訴訟費用由原告負擔。
二、陳述：
（一）系爭本票確為被告丙○○先前所簽發，此有丙○○之印鑑證明可憑。而系爭遭
      查封之房地，實為被告甲○○出資所購而信託登記在丙○○名下，雙方於六十
      八年間離婚時，並已在離婚協議書中約明丙○○應將該房地移轉登記至甲○○
      名下，嗣因故遲未辦理，其後因民法有關夫妻於婚姻期間所取得而登記之財產
      ，其產權歸屬之問題，於八十六年間將為夫妻更名登記請求之屆滿期限，被告
      甲○○乃於八十六年七月間，經取得被告丙○○之同意後，辦理系爭房地之更
      名登記事宜，惟竟因系爭房地之登記名義人為冠有夫姓之李丙○○，然被告丙
      ○○之身分證資料已撤銷冠「李」姓，二者不符，且於當時就丙○○已撤銷冠
      夫姓之戶籍謄本又無法申請取得，致所為更名登記之申請，因丙○○之姓名資
      料不符而遭地政機關駁回；而因系爭房屋屬國民住宅，依國民住宅條例第十九
      條之規定，承購人居住滿二年，經主管機關同意後，得將該國民住宅及其基地
      予以處分，嗣後雙方為使被告甲○○得以回復系爭房地登記名義人之目的，被
      告甲○○乃與丙○○於八十六年九月二十三日簽立協議書，被告甲○○同意丙
      ○○將戶籍遷入該址內，迨二年期滿後，再由丙○○無條件協助被告甲○○處
      分系爭房地。惟於丙○○於二年期滿處分該房地，而登記於甲○○名義之前，
      為確保甲○○之權益，防止丙○○因積欠其他第三人債務致該房地遭第三人扣
      押拍賣，丙○○並同意而於八十六年十二月二十二日欲以系爭房地為標的，而
      設定最高限額三百萬元之抵押權予甲○○，但其後於申請登記時，仍因丙○○
      多次遷移戶籍，其撤銷冠夫姓（李姓）之戶籍謄本無法取得而遭地政事務所駁
      回。迨至八十七年一月十七日，被告丙○○為履行前開協議而將戶籍遷入系爭
      房屋之設址，且為保障被告甲○○之權益，乃於當日簽發系爭本票交予甲○○
      。
（二）系爭房地既為被告甲○○所有，原告實無權以其對丙○○享有債權而聲請法院
      查封拍賣該房地，且系爭本票既為被丙○○為擔保該房地能確實歸還被告甲○
      ○而交付予李德興，而系爭房地於其後遭第三人即原告聲請拍賣，且被告甲○
      ○係因該房屋已由母親張禮廉將其出租，而於原告查封時經由承租人告知張禮
      廉，而輾轉得悉該房地被查封拍賣之事，則被告甲○○執該本票主張權利並無
      不合，被告甲○○與丙○○間，就系爭本票之債權確實存在無訛，是本件原告
      之請求即屬無據，應予以駁回。
三、證據：提出丙○○之印鑑證明一份、離婚協議書影本一份、丙○○出具之更名同
    意書影本一份、協議書影本一份、抵押權設定契約書及駁回通知書影本各一份、
    本票影本、丙○○遷入戶籍謄本一份。
丙、本院依職權調取本院八十八年度票字第一七四０號民事聲請事件及八十八年度執
    字第四０六二號民事執行事件卷宗各一卷。
    理    由
一、程序方面：本件被告丙○○經合法通知，未於言詞辯論期日到場，核無民事訴訟
    法第三百八十六條各款所列情形，爰依原告聲請，就被告丙○○部分，由其一造
    辯論而為判決；又原告於起訴時，爰一併訴請確認被告甲○○持有之系爭本票係
    屬偽造，併請求撤銷本院八十八年度執字第四０六二號強制執行事件所為之執行
    程序，嗣於訴訟中撤回該部分之請求，已經被告甲○○之同意，且被告丙○○迄
    未曾到場為言詞辯論，是依民事訴訟法第二百六十二條第一項之規定，原告上開
    所為訴之撤回，應予准許，先此敘明。
二、得心證之理由：
（一）本件原告起訴主張：被告丙○○因於八十六年十月一日向原告申貸三百四十萬
      元，並擔任訴外人陳麗華於同年十月三十日向原告貸款三百十萬元之連帶保證
      人，嗣其自八十七年九月三十日起即未依約繳息，原告遂於八十八年九月四日
      聲請本院就丙○○所有之系爭房地予以查封拍賣在案，詎被告甲○○因係被告
      丙○○之前夫，竟偽造系爭本票，向本院聲請核發本票裁定而獲准確定後，進
      而持該本票裁定為執行名義向本院執行處聲明參與分配，意圖製造假債權以謀
      取不當之利益，致使原告對被告丙○○之借款債權有不足清償之虞，原告爰提
      起本件訴訟，以確認被告間就系爭本票之本票債權不存在等語；被告丙○○迄
      未到場爭執，亦未提出任何聲明及證據主張，被告甲○○則以：系爭房地係其
      在與丙○○之婚姻期間，由其出資購買而信託登記在梅女名下，嗣雙方於六十
      八年間離婚，原約定梅女應辦理回復登記至其名下，其後因故未予辦理，迨至
      八十六年間經梅女同意欲辦理更名登記時，因未能取得梅女已撤銷冠夫姓之戶
      籍謄本而遭地政機關駁回，嗣其於八十六年間與梅女協議，同意由梅女以將其
      戶籍遷入系爭房屋設址之方式，再依國民住宅條例第十九條之規定，於戶籍遷
      入二年期滿後，無條件將系爭房地處分而回復登記至其名下，惟於未回復登記
      前，為保障其之權益，避免系爭房地嗣後因梅女對他人負債而遭第三人扣押拍
      賣，梅女乃於其在八十七年一月十七日遷入戶籍當天，簽發系爭本票交予甲○
      ○以為擔保，是其持有該本票，確實合法有據，與丙○○間就系爭本票之債權
      確實存在無訛等語，以資置辯。
（二）原告主張被告丙○○於八十六年十月一日向其申貸三百四十萬元，並擔任訴外
      人陳麗華於同年十月三十日向其貸款三百十萬元之連帶保證人，嗣被告丙○○
      與訴外人陳麗華均自八十七年九月三十日起即未依約繳息，其遂於八十八年九
      月四日就被告丙○○名義之系爭房地聲請本院予以查封在案，惟被告甲○○係
      被告丙○○之前夫，竟於八十八年十月間持以被告丙○○為發票人、面額三百
      萬元、發票日為八十七年一月十七日、未載到期日之本票一紙即系爭本票，向
      本院聲請核發本票裁定，經本院以八十八年度票字第一七四０號民事裁定予以
      准許確定後，進而持該本票裁定為執行名義向本院執行處聲明參與分配等情，
      已據其提出被告甲○○所書具之聲請狀影本一份、本院八十八年度票字第一七
      四０號民事裁定影本及確定證明書影本各一份為證，且為被告甲○○所為不爭
      執，並據本院依職權調取本院八十八年度票字第一七四０號民事聲請事件及八
      十八年度執字第四０六二號民事執行事件卷宗核閱無訛，堪信此部分原告之主
      張為真實。原告另主張系爭本票，係被告甲○○知悉系爭房地為原告聲請本院
      進行查封拍賣後，冒用丙○○之名義所偽造，藉以製造假債權，用以參與分配
      之情，惟此為被告甲○○所否認，並以前揭情詞置辯。是本件兩造間有爭執，
      應予審究者，在於：(1)系爭本票，是否係被告甲○○冒用丙○○名義所偽簽？
      (2)若系爭本票非偽造，則被告甲○○對丙○○，就系爭本票之三百萬元之本票
      債權是否存在？
（三）經查：
  １、按本票本身是否真實，即是否為發票人所作成，應由執票人負證明之責。查，
      本件就被告甲○○辯稱其執有被告丙○○所簽發之系爭本票乙節，原告予以否
      認，則被告甲○○自應舉證證明系爭本票之真正。經查，依被告甲○○所提出
      之被告丙○○之印鑑證明一份觀之，其上之印文，以肉眼比對結果，確與系爭
      本票上丙○○名義之印文相符，且該本票上丙○○之簽名筆跡，經與原告不爭
      執其形式真正之由被告甲○○提出之離婚協議書、同意書及協議書（本院八十
      九年七月十三日言詞辯論筆錄），其上丙○○之簽名筆跡，以肉眼比對結果，
      亦屬相符之情，有上開印鑑證明及書面資料、本票影本在卷可憑，依此，倘原
      告欲進而主張系爭本票上之印文係丙○○遭被告甲○○所盜蓋，其即需舉證以
      實其說，惟原告迄未就此予以舉證證明，準此，被告甲○○辯稱系爭本票確為
      丙○○所簽發而交付其收執之情，堪信為真實。
  ２、次按，確認法律關係不存在之訴，如被告主張其法律關係存在時，應由被告負
      舉證責任，此有最高法院四十二年度台上字第一七０號判例意旨可參。本件原
      告主張被告甲○○就系爭本票上所載之三百萬元之本票債權，對被告丙○○並
      不存在，惟為被告甲○○所否認，準此，被告甲○○自應就該本票債權有存在
      之事實負舉證之責。查，被告甲○○辯稱系爭遭查封之房地，於其與丙○○婚
      姻期間，係其出資所購而登記在丙○○名下，雙方於六十八年間離婚時，並已
      在離婚協議書中約明丙○○應將該房地移轉登記至其名下，嗣因故遲未辦理，
      其後因民法有關夫妻於婚姻期間所取得而登記之財產，其產權歸屬之問題，於
      八十六年九月間為夫妻更名登記請求之屆滿期限，其乃於八十六年七月間，經
      取得被告丙○○之同意後，辦理系爭房地之更名登記事宜，惟竟因系爭房地之
      登記名義人為冠有夫姓之「李丙○○」，然被告丙○○之身分證資料已撤銷冠
      「李」姓，二者不符，且於當時就丙○○已撤銷冠夫姓之戶籍謄本又無法申請
      取得，致其所為更名登記之申請，因丙○○之姓名資料不符而遭地政機關駁回
      ，而因系爭房屋屬國民住宅，依國民住宅條例第十九條之規定，承購人居住滿
      二年，經主管機關同意後，得將該國民住宅及其基地予以處分，嗣後雙方為使
      被告甲○○得以回復系爭房地登記名義人之目的，被告甲○○乃與丙○○於八
      十六年九月二十三日簽立協議書，被告甲○○同意丙○○將戶籍遷入該址內，
      迨二年期滿後，再由丙○○無條件協助被告甲○○處分系爭房地，惟於丙○○
      於二年期滿處分該房地，而登記於甲○○名義之前，為確保甲○○之權益，防
      止丙○○因積欠其他第三人債務致該房地遭第三人扣押拍賣，遂經取得丙○○
      之同意，於八十六年十二月二十二日欲以系爭房地為標的，而設定最高限額三
      百萬元之抵押權予甲○○，但其後於申請登記時，仍因丙○○多次遷移戶籍，
      其撤銷冠夫姓（李姓）之戶籍謄本無法取得而遭地政事務所駁回，迨至八十七
      年一月十七日，被告丙○○為履行前開協議而將戶籍遷入系爭房屋之設址，且
      為保障被告甲○○之權益，乃於當日簽發系爭本票交予甲○○等情，已據被告
      甲○○提出原告不否認其形式真正之離婚協議書影本一份、丙○○出具之更名
      同意書影本一份、協議書影本一份、抵押權設定契約書及駁回通知書影本各一
      份、本票影本、丙○○遷入戶籍謄本一份為證，且系爭房地其登記名義人確仍
      為「李丙○○」而非已撤銷冠夫姓之「丙○○」，而該房屋屬國民住宅，其基
      地屬國民住宅用地之情，亦據本院調取前述之本院民事執行卷宗，有該房地之
      登記簿謄本在卷可憑，且經核被告丙○○於八十七年一月十七日自他處將戶籍
      遷入系爭房屋設址之日，確與本票之發票日相同，且前開被告二人於八十六年
      九月二十三日簽立之協議書亦載明「....  惟因故迄今尚未辦理移轉，茲甲方
      （丙○○）承諾於本協議成立後即刻將戶籍遷入前開房屋內，並於遷入滿二年
      後，願無條件配合乙方將前開房地之所有權移轉登記予乙方（甲○○）或乙方
      所指定之人所有，如因可歸責於甲方之事由致未能如約辦理移轉登記時，甲方
      並願對乙方負擔損害賠償責任」之情，有該份協議書影本在卷可憑，亦與被告
      甲○○所述丙○○為就系爭房地無條件予以處分辦理過戶於甲○○，遷入戶籍
      之情相符，參以該協議書中所提及「如因可歸責於甲方之事由致未能如約辦理
      移轉登記時，甲方並願對乙方負擔損害賠償責任」，以及被告丙○○確於其後
      在八十六年十二月二十二日欲以系爭房地為標的而設定本金最高限額三百萬元
      之抵押權予甲○○，用以確保甲○○之權益，惟卻遭地政事務所駁回，然其抵
      押權之債權數額恰與系爭本票之面額相符之情，可認被告甲○○所辯丙○○係
      為擔保系爭房地日後能順利返還予被告甲○○，於欲設定抵押權於甲○○，而
      遭地政事務所駁回後，乃再行於八十七年一月十七日簽立系爭本票交付以擔保
      之情，堪信與事實相符。是被告甲○○就其所辯丙○○係因為擔保依前述該協
      議書對其所負之返還系爭房地之債務，始簽發系爭本票乙節，業已舉出上開具
      體之事證以明之，經核尚與常情相符，原告雖予以否認，惟其尚未舉出足夠之
      反證予以推翻，是其主張被告甲○○就系爭本票，對被告丙○○之本票債權不
      存在云云，尚難以採信。
（四）綜上所述，本件被告丙○○既係為擔保其依先前與被告甲○○簽立之協議書，
      所負之移轉登記系爭房地於甲○○或其指定人名義之義務，而簽發系爭本票交
      予被告甲○○，足認被告甲○○就系爭本票，對被告丙○○之原因關係之債權
      存在，是其就系爭票面額三百萬元之本票，對被告丙○○之本票債權係屬存在
      ，從而，原告訴請確認就本院八十八年度票字第一七四０號裁定，所命被告丙
      ○○給付被告甲○○三百萬元，及自八十八年九月十五日起至清償日止，按年
      息百分之六計算之利息之本票債權不存在，即無理由，應予以駁回。
三、本件判決之基礎已臻明確，兩造其餘之攻擊、防禦方法及舉證，核與判決結果無
    影響，爰不一一予以論列，併此敘明。
四、據上論結，本件原告之訴為無理由，依民事訴訟法第三百八十五條第一項前段、
    第七十八條，判決如主文。
中      華      民      國    八十九    年      九      月      五      日
                                  臺灣新竹地方法院民事第一庭
~B法      官  鄭政宗
右為正本係照原本作成。
如對本判決上訴，須於判決送達後廿日內向本院提出上訴狀。
~B法院書記官  沈藝珠
中      華      民      國    八十九    年      九      月      五      日


司法院資訊處製作；財團法人民間司法改革基金會備份。
